---
title: "00_construction_fiche_dissection"
output: html_document
---

# Construction fiche de dissection

Construction de la fiche dissection complete après avoir donné une identification spécifique de chaque helminthe du genre *Syphacia* (*S. stroma, S. frederici*)

```{r, include=FALSE}
library(openxlsx)
library(dplyr)
library(tidyr)
```

## Chargement des données

Chargement de la feuille avec lles morphotypes-hôtes et l'espèce finale associée

```{r}
df <- openxlsx::read.xlsx(here::here("GLMM/data/raw_data/20250522_correspondance_morpho_esp .xlsx"))
```

## Transformation

Transformation en un tableau avec 3 colonnes (code_rongeur, espèce et effectif)

```{r}
df$code_rongeur2 <- sub("_WO(-\\d+)?$", "", df$code_rongeur)

df$nombre <- as.numeric(df$nombre)
df_grouped <- df %>%
  group_by(code_rongeur2, espece) %>%
  summarise(effectif_total = sum(nombre, na.rm = TRUE), .groups = "drop")

## Un NA pour "sans étiquette" dans "effectif" mais c'est normal
```

```{r}
## Créer un tableau avec en ligne le numéro code du rongeur et en colonne les effectifs des différents 
df_wide <- df %>%
  group_by(code_rongeur2, espece) %>%
  summarise(effectif = sum(nombre, na.rm = TRUE), .groups = "drop") %>%
  tidyr::pivot_wider(
    names_from = espece,
    values_from = effectif,
    values_fill = 0  # Remplit les cases vides avec 0
  )

```

```{r}
write.csv(df_wide, here::here("data/derived_data/20250522_fiche_dissection_inferee.csv"), row.names = FALSE, quote = TRUE)
```
