---
title: "Exploration du parasitisme chez les mulots"
author: "Analyse exploratoire R"
output: html_document
---

# Analyses exploratoires

## 📦 Chargement des packages

```{r, include = FALSE}
library(tidyverse)
library(vegan)
library(FactoMineR)
library(factoextra)
library(cooccur)
library(igraph)
library(vegan)
library(reshape2)
library(ggplot2)
library(ggcorrplot)
```

## 📄 Chargement des données

```{r}
df <-read.csv(here::here("data/derived_data/20250522_jd_complet.csv"), sep = ",")

# Séparation des blocs de données
parasites <- df[, c("syphacia_stroma", "heligmosomoides_polygyrus", "hymenolepis_hiberna","syphacia_frederici","hydatigera_parva","aspiculuris_tetraptera","skrjabinotaenia_lobata", "trichuris")]
infos <- df[, c("demogroup","sexe", "SMI", "poids", "longueur_tete_corps", "richesse_spe_AP", "habitat1", "habitat2")]
```

## Plot distribution des helminthes

```{r}
df_long <- parasites %>%     
  pivot_longer(cols = everything(), names_to = "variable", values_to = "value") %>%
  filter(variable %in% c("heligmosomoides_polygyrus", "syphacia_stroma", "syphacia_frederici"))


# pour mettre les données au format long donc pour que une ligne ne représente plus un individu, une ligne c'est la valeur d'une varaible pour un individu, don pour chaque individus on va avoir plusieurs ligne, une par variable

# On trace les histogrammes
ggplot(data = df_long, aes(x = value)) +
  geom_histogram(fill = '#69b3a2', color = 'white', bins = 30) +
  facet_wrap(~ variable, scales = "free") +
  theme_minimal()
```

## Prévalences des helminthes

```{r}
##Prévalence de chaque parasite
prevalence <- colSums(parasites > 0) / nrow(parasites) * 100
prevalence

## % d'infectés par au - 1 parasite
prevalence_globale <- sum(rowSums(parasites > 0) > 0) / nrow(parasites) * 100
prevalence_globale
```

```{r}
## Prévalence par habitat
# Séparer les données par habitat
parasites_par_habitat <- split(parasites, df$habitat1)

# Calculer la prévalence pour chaque parasite dans chaque habitat
prevalence_par_habitat <- lapply(parasites_par_habitat, function(x) {
  colSums(x > 0) / nrow(x) * 100
})

prevalence_par_habitat # en %
```

```{r}
## Test si différences significatives de prévalence entre les habitats 

# Test exact de Fisher pour chaque parasite
resultats_fisher <- lapply(names(parasites), function(parasite) {
  table_contingence <- table(df$habitat1, df[[parasite]] > 0)
  
  # Test de Fisher
  test <- fisher.test(table_contingence)
  
  data.frame(
    Parasite = parasite,
    P_value = test$p.value
  )
})

# Rassembler les résultats
resultats_df <- do.call(rbind, resultats_fisher)

# Correction FDR
resultats_df$P_value_holm <- p.adjust(resultats_df$P_value, method = "holm")

# Affichage
print(resultats_df)


```

```{r}
## Comparaisons des prévalence pour S. frederici selon les habitats
df$infected <- df$syphacia_frederici > 0
# Obtenir les habitats
habitats <- unique(df$habitat1)

# Comparaisons deux à deux avec Fisher
pairwise_fisher <- combn(habitats, 2, function(pair) {
  # Sous-ensemble des données pour les deux habitats
  subset_data <- df[df$habitat1 %in% pair, ]
  
  # Tableau de contingence
  table_test <- table(subset_data$habitat1, subset_data$infected)
  
  # Test exact de Fisher
  test <- fisher.test(table_test)
  
  # Résultat
  data.frame(
    Habitat1 = pair[1],
    Habitat2 = pair[2],
    P_value = test$p.value
  )
}, simplify = FALSE)

# Combine les résultats
pairwise_df <- do.call(rbind, pairwise_fisher)

# Correction FDR
pairwise_df$P_value_adj <- p.adjust(pairwise_df$P_value, method = "fdr")

# Affichage
print(pairwise_df)

```

```{r}
## Plot
prevalence_plot_data <- df %>%
  mutate(infected = syphacia_frederici > 0) %>%
  group_by(habitat1) %>%
  summarise(
    n = n(),
    infected_n = sum(infected),
    prevalence = infected_n / n * 100
  )


ggplot(prevalence_plot_data, aes(x = habitat1, y = prevalence)) +
  geom_bar(stat = "identity", fill = "steelblue") +
  geom_text(aes(label = paste0(round(prevalence, 1), "%")), vjust = -0.5) +
  ylim(0, 100) +
  labs(
    title = "Prévalence de Syphacia frederici par habitat",
    x = "Habitat",
    y = "Prévalence (%)"
  ) +
  theme_minimal()

```

## Intensité d'infection des helminthes

```{r}
parasite_names <- c(
  "syphacia_stroma", "heligmosomoides_polygyrus", "hymenolepis_hiberna",
  "syphacia_frederici", "hydatigera_parva", "aspiculuris_tetraptera",
  "skrjabinotaenia_lobata", "trichuris"
)

# Stockage des résultats
kruskal_results <- list()

for (parasite in parasite_names) {
  # Filtrer que les infectés
  df_infectes <- df %>%
    filter(.data[[parasite]] > 0)
  
  # Vérifier qu'il y a au moins 2 habitats avec des infectés
  if (length(unique(df_infectes$habitat1)) >= 2) {
    # Kruskal-Wallis
    kw <- kruskal.test(df_infectes[[parasite]] ~ df_infectes$habitat1)
    
    # Stocker les résultats
    kruskal_results[[parasite]] <- data.frame(
      Parasite = parasite,
      N_infectes = nrow(df_infectes),
      P_value = kw$p.value
    )
  } else {
    kruskal_results[[parasite]] <- data.frame(
      Parasite = parasite,
      N_infectes = nrow(df_infectes),
      P_value = NA
    )
  }
}

# Rassembler les résultats
kruskal_df <- do.call(rbind, kruskal_results)

# Correction FDR
kruskal_df$P_value_adj <- p.adjust(kruskal_df$P_value, method = "holm")

print(kruskal_df)
```

## Corrélations

```{r}
vars <- df[, c("SMI", "poids", "richesse_spe_AP")]
cor_matrix <- cor(vars, use = "pairwise.complete.obs", method = "spearman")
print(cor_matrix)
```

```{r}
# Fonction pour extraire les p-values de cor.test
cor_pmat <- function(x) {
  n <- ncol(x)
  p.mat <- matrix(NA, n, n)
  colnames(p.mat) <- rownames(p.mat) <- colnames(x)
  
  for (i in 1:n) {
    for (j in 1:n) {
      test <- cor.test(x[, i], x[, j])
      p.mat[i, j] <- test$p.value
    }
  }
  return(p.mat)
}

p_matrix <- cor_pmat(vars)
print(p_matrix)
```

```{r}
# Heatmap avec significativité
ggcorrplot::ggcorrplot(cor_matrix, method = "square", type = "lower",
           lab = TRUE, lab_size = 4,
           p.mat = p_matrix, sig.level = 0.05,
           insig = "blank", colors = c("#6D9EC1", "grey", "#E46726"))
```

## Indices de diversité

### Richesse spécifique en helminthe des mulots

```{r}
## Richesse spécifique par habitat
vecteur_parasites <- c("syphacia_stroma", "heligmosomoides_polygyrus", "hymenolepis_hiberna","syphacia_frederici","hydatigera_parva","aspiculuris_tetraptera","skrjabinotaenia_lobata", "trichuris")

### Convertir en présence/absence (1 = présent, 0 = absent)
df2 <- df
df2 <- df2 %>%
  mutate(across(all_of(vecteur_parasites), ~ ifelse(. > 0, 1, 0)))

### Calcul de la richesse spécifique par habitat1
richesse_par_habitat <- df2 %>%
  group_by(habitat1) %>%
  summarise(richesse = sum(colSums(across(all_of(vecteur_parasites))) > 0))

print(richesse_par_habitat)
```

```{r}
## Richesse spécifique calculé pour chaque individu

### Plot richesse spécifique en fonction des habitats 
df$richesse <- rowSums(parasites > 0)

ggplot(df, aes(x = richesse, fill = habitat1)) +
  geom_histogram(bins = 15, position = "dodge") +
  theme_minimal()

ggplot(df, aes(x = richesse, fill = habitat2)) +
  geom_histogram(bins = 15, position = "dodge") +
  theme_minimal()

### Test de Kruskal-Wallis
kruskal.test(richesse ~ habitat1, data = df) #🔴 Pas de différences significatives
kruskal.test(richesse ~ habitat2, data = df) #🔴 Pas de différences significatives
```

### Pourcentage de mulots en fonction richesse spécifique

```{r}
## Pourcentage de mulots infectés par une, deux trois, ... espèce
table(df$richesse)
df %>%
  count(richesse) %>%
  mutate(pourcentage = 100 * n / sum(n)) -> richesse_pourcent

richesse_pourcent

ggplot(richesse_pourcent, aes(x = as.factor(richesse), y = pourcentage)) +
  geom_col(fill = "steelblue") +
  labs(x = "Nombre d'espèces infectantes",
       y = "Pourcentage de mulots infectés") +
  theme_minimal()
```

### Indice de Shannon + piélou

```{r}
## Indice de Shannon, de Piélou et de Simpson totaux
parasite_data <- df[, c("syphacia_stroma",
                        "heligmosomoides_polygyrus",
                        "hymenolepis_hiberna",
                        "syphacia_frederici",
                        "trichuris",
                        "hydatigera_parva",
                        "aspiculuris_tetraptera",
                        "skrjabinotaenia_lobata")]
total_abundances <- colSums(parasite_data)
shannon_global <- vegan::diversity(total_abundances, index = "shannon")
shannon_global
pielou <- shannon_global / log(length(total_abundances))
pielou
simpson_global <- vegan::diversity(total_abundances, index = "simpson")
simpson_global
```

```{r}
## Indice de Shannon pour chaque habitat
#Cet indice prend en compte lors de son calcul la richesse et l’abondance relative des espèces contrairement à la richesse spécifique.
# L’indice H de Shannon varie donc en fonction du nombre d’espèce et de la proportion relative de ces différentes espèces. H vaudra 0 quand l’échantillon ne contient qu’une seule espèce et augmente lorsque le nombre d’espèce augmente. Plus l’indice H est élevé, plus la diversité est grande. H sera maximal et vaudra log(S) quand toutes les espèces sont également représentées.S =richesse spé

table_abondance <- df %>%      # Création table somme des  abondances par habitat1
  group_by(habitat1) %>%
  summarise(across(all_of(vecteur_parasites), sum))

mat_parasites <- as.data.frame(table_abondance[, -1]) # tableau sans habitat1
rownames(mat_parasites) <- table_abondance$habitat1

ind_shannon <- vegan::diversity(mat_parasites, index = "shannon") # Calcul indice
mat_parasites$shannon_index <- ind_shannon

## Indice de Pielou
#Permet de mesurer la répartition des individus au sein des espèce. La valeur de l’indice d’équitabilité de Piélou (J) varie entre 0 et 1 où 0 correspond à la dominance d’une des espèces et 1 à l’équirépartition des individus entre les différentes espèces.
mat_parasites$pielou_index <- mat_parasites$shannon_index / log(richesse_par_habitat$richesse)

print(mat_parasites)
```

```{r}
## Indice de Shannon calculé pour chaque individu
### Enlever les lignes où y a aucun parasites

df3 <- df %>% filter(richesse > 0) 

### Calcul Shannon
parasites <- df3[, c("syphacia_stroma", "heligmosomoides_polygyrus", "hymenolepis_hiberna","syphacia_frederici","hydatigera_parva","aspiculuris_tetraptera","skrjabinotaenia_lobata", "trichuris")]

df3$shannon <- vegan::diversity(parasites, index = "shannon")

ggplot2::ggplot(df3, aes(x = shannon, fill = habitat1)) +
  geom_histogram(bins = 15, position = "dodge") +
  theme_minimal()

ggplot(df3, aes(x = shannon, fill = habitat2)) +
  geom_histogram(bins = 15, position = "dodge") +
  theme_minimal()

# Test de Kruskal-Wallis 
kruskal.test(shannon ~ habitat1, data = df3) #🔴 Pas de différences significatives
kruskal.test(shannon ~ habitat2, data = df3) #🔴 Pas de différences significatives
```

```{r}
## Indice d'équitabilité de Piélou
#Permet de mesurer la répartition des individus au sein des espèce. La valeur de l’indice d’équitabilité de Piélou (J) varie entre 0 et 1 où 0 correspond à la dominance d’une des espèces et 1 à l’équirépartition des individus entre les différentes espèces.
df4 <- df3 %>% filter(shannon > 0) 
df4$pielou <- df4$shannon / log(df4$richesse)

ggplot2::ggplot(df4, aes(x = pielou, fill = habitat1)) +
  geom_histogram(bins = 15, position = "dodge") +
  theme_minimal()

### Kruskal-Wallis
kruskal.test(pielou ~ habitat1, data = df4) #🔴 Pas de différences significatives
kruskal.test(pielou ~ habitat2, data = df4) #🔴 Pas de différences significatives
```

### Indice de Simpson

```{r}
## Indice de Simpon pour chaque habitat
# Mesure la probabilité que deux individus tirés au hasard à partir d’un échantillon appartiennent à la même espèce. Avec cet indice, on donne plus de poids aux espèces abondantes par rapport aux espèces rares. Dès lors, l’ajout d’une espèce rare à un échantillon ne modifiera pratiquement pas la valeur de l’indice de diversité.
# Cet indice tend donc vers 0 lorsque la diversité est minimale et vers 1−(1/richesse spé) lorsque la diversité est maximale


# Calcul indice sous forme 1-indice de simpson comme ça plus ça se rapproche de 1 plus la diversité est grande plus c'est proche de 0 bah moins y a de diversité ATTENTION vegan calcule la forme 1-D par défaut donc pas besoin de corriger
ind_simpson <- vegan::diversity(mat_parasites[,c(1:8)], index = "simpson") 

mat_parasites$simpson_index <- ind_simpson
mat_parasites
```

```{r}
## Indice de Simpson calculé pour chaque individu
df3$simpson <- vegan::diversity(parasites, index = "simpson")

ggplot(df3, aes(x = simpson, fill = habitat1)) +
  geom_histogram(bins = 15, position = "dodge") +
  theme_minimal()

ggplot(df3, aes(x = simpson, fill = habitat2)) +
  geom_histogram(bins = 15, position = "dodge") +
  theme_minimal()

# Test de Kruskal-Wallis 
kruskal.test(simpson ~ habitat1, data = df3) #🔴 Pas de différences significatives
kruskal.test(simpson ~ habitat2, data = df3) #🔴 Pas de différences significatives
```

## Comparaisons

```{r}
## Completer df avec données df3
df <- df %>%
  left_join(df3, by = c("code_rongeur","syphacia_stroma", "heligmosomoides_polygyrus", "hymenolepis_hiberna","syphacia_frederici","hydatigera_parva","aspiculuris_tetraptera","skrjabinotaenia_lobata", "trichuris","numero_ligne","demogroup","sexe", "SMI", "poids", "longueur_tete_corps", "richesse_spe_AP", "habitat1", "habitat2","richesse"))%>%
  left_join(df4, by = c("code_rongeur","syphacia_stroma", "heligmosomoides_polygyrus", "hymenolepis_hiberna","syphacia_frederici","hydatigera_parva","aspiculuris_tetraptera","skrjabinotaenia_lobata", "trichuris","numero_ligne","demogroup","sexe", "SMI", "poids", "longueur_tete_corps", "richesse_spe_AP", "habitat1", "habitat2","richesse","shannon"))

```

```{r}
wilcox.test(richesse ~ sexe, data = df)
kruskal.test(richesse ~ habitat1, data = df)
kruskal.test(richesse ~ habitat2, data = df)
kruskal.test(shannon ~ habitat1, data = df)
kruskal.test(shannon ~ sexe, data = df)
kruskal.test(simpson ~ habitat1, data = df)
kruskal.test(simpson ~ sexe, data = df)
kruskal.test(SMI ~ habitat1, data = df)
```

### Différences significatives du poids entre habitats

```{r}
kruskal.test(poids ~ habitat1, data=df) #🔴 significatif

pairwise.wilcox.test(df$poids,df$habitat1,p.adjust.method = "holm",paired = FALSE)
```

```{r}
by(df$poids, df$habitat1, summary)
```

```{r}
boxplot(poids ~ habitat1, data = df, 
        main = "Poids des mulots par habitat",
        xlab = "Habitat", 
        ylab = "Poids")
```

### Différences significatives de la richesse spécifique est AP (hors helminthes) en fonction du paysage

```{r}
kruskal.test(richesse_spe_AP ~ habitat1, data = df)
```

```{r}
pairwise.wilcox.test(df$richesse_spe_AP,df$habitat1,p.adjust.method = "holm",paired = FALSE)
```

```{r}
by(df$richesse_spe_AP, df$habitat1, summary)
```

```{r}
boxplot(richesse_spe_AP ~ habitat1, data = df, 
        main = "Poids des mulots par habitat",
        xlab = "Habitat", 
        ylab = "Poids")
```
