---
---
---

|                                  |
|----------------------------------|
| title: "04_GLMM\_*H. polygyrus*" |
| utput: html_document             |

# —————————————————————————

# GLMM *H. polygyrus*

# —————————————————————————

## Packages & datasets loading

```{r, include = FALSE}
#install.packages(c("MuMIn","nlme","lme4", "MASS", "car", "RVAideMemoire", "DHARMa", "lmerTest","emmeans))

library(nlme) 
library(MuMIn) 
library(lme4) 
library(MASS) 
library(car) 
library(RVAideMemoire) 
library(DHARMa) 
library(lmerTest)
library(dplyr)
library(emmeans)
library(ggplot2)
library(glmmTMB)
library(performance)
library(car)
```

## Chargement

```{r}
t <-read.csv(here::here("GLMM/data/derived_data/20250522_jd_complet.csv"), sep = ",")

t$habitat1=as.factor(t$habitat1)
t$habitat2=as.factor(t$habitat2)
```

## Pourcentage de mulots infectés par *H. polygyrus*

```{r}
t %>%
  dplyr::count(heligmosomoides_polygyrus>0)%>%
  mutate(pourcentage = n / sum(n) * 100)
```

# GLMM

Selon règle empirique, il faut minimum 10 observations par paramètres pour que la capacité d'estimation du GLM soit pas trop mauvaise. Sachant que v quanti comptent pour un paramètre chacune et que v quali compte K-1 paramètres, avec K nombre de modalités de la variable

#### PRESENCE-ABSENCE

```{r}
##### PRESENCE ABSENCE

###GLMM avec données 1/0 

##Transformation jeu de donnees en presence-absence
t_pres_abs <- t
colonnes_parasites <- c("syphacia_stroma", "heligmosomoides_polygyrus", "hymenolepis_hiberna","syphacia_frederici","hydatigera_parva","aspiculuris_tetraptera","skrjabinotaenia_lobata", "trichuris")
t_pres_abs[colonnes_parasites] <- lapply(t_pres_abs[colonnes_parasites], function(x) ifelse(x > 0, 1, 0))

```

```{r}
## Combien de fois chaque ligne d'échantillonnage
table(t_pres_abs$numero_ligne)
```

```{r}
## Centrer-réduire pour que toutes les varaibles soient sur la même base
t_pres_abs$SMI_z <- scale(t_pres_abs$SMI)        
t_pres_abs$richesse_spe_AP_z <- scale(t_pres_abs$richesse_spe_AP)
t_pres_abs$poids_z <- scale(t_pres_abs$poids)
```

```{r}
## GLMM Présence Absence
glmm_pres_abs<-glmer(heligmosomoides_polygyrus~sexe+poids_z+SMI_z+habitat1+richesse_spe_AP_z+(1|numero_ligne),data=t_pres_abs,family=binomial(link="logit"),na.action="na.fail",control=glmerControl(optCtrl=list(maxfun=20000))) 
```

#### INTENSITE D'INFECTION

```{r}
##### INTENSITE


##Transformation jeu de données en intensité
# Garder uniquement les individus chez qui heligmosomoides_polygyrus > 0
t_infectes <- subset(t, heligmosomoides_polygyrus > 0)

### Combien de fois chaque ligne
table(t_infectes$numero_ligne)

### Centrer-réduire pour que toutes les varaibles soient sur la même base
t_infectes$SMI_z <- scale(t_infectes$SMI)        
t_infectes$richesse_spe_AP_z <- scale(t_infectes$richesse_spe_AP)
t_infectes$poids_z <- scale(t_infectes$poids)



```

```{r}
# Distribution intenisté
#Graph 1
plot(t_infectes$heligmosomoides_polygyrus, 1:nrow(t_infectes),
     xlab = "Nombre d'heligmosomoides polygyrus",
     ylab = "Index des rongeurs",
     main = "Nuage de points : distribution d'heligmosomoides polygyrus",
     pch = 19, col = "blue")


# Graph 2
t_infectes_count <- t_infectes %>%
  group_by(heligmosomoides_polygyrus) %>%
  summarise(n_rongeurs = n())
ggplot(t_infectes_count, aes(x = heligmosomoides_polygyrus, y = n_rongeurs)) +
  geom_col(fill = "steelblue") +
  labs(
    x = "Nombre d'H. polygyrus",
    y = "Nombre de rongeurs infectés",
    title = "Distribution du nombre d'H. polygyrus par rongeur"
  ) +
  theme_minimal()

```

```{r}
## Plot du SMI en fonction de l'intensité pour voir si on peut dire que y a un SMI qu'on peut juger faible et un fort qui sont les bornes de la "bonne santé"
plot(t_infectes$heligmosomoides_polygyrus, t_infectes$SMI,
     xlab = "Nombre de heligmosomoides_polygyrus",
     ylab = "SMI",
     main = "Nuage de points : distribution de heligmosomoides_polygyrus",
     pch = 19, col = "blue")
```

```{r}
##GLMM avec donnees intensite
#glmm_intensite<-glmer(heligmosomoides_polygyrus~sexe+poids_z+SMI_z+habitat1+richesse_spe_AP_z+(1|numero_ligne),data=t_infectes,family=poisson(link="log"),na.action="na.fail", control=glmerControl(optCtrl=list(maxfun=20000)))

#Test en binomial neg car surdispersion avec poisson

glmm_intensite <- glmmTMB::glmmTMB(
  heligmosomoides_polygyrus ~ sexe + poids_z + SMI_z + habitat1 + richesse_spe_AP_z + (1 | numero_ligne),
  data = t_infectes,
  family = nbinom2,
  na.action = na.fail
)
```

## *Selection de modeles*

#### PRESENCE ABSENCE

```{r}
## Présences-absences
SelectionModels_pres_abs_glmm<-MuMIn::dredge(glmm_pres_abs,rank = "AICc")

#logLik = vraisemblance du modèle (+ proche de 0 = meilleur(je crois))
#delta = différence d'AICc par rapport au meilleure modèle (souvent on considère que les modèle qui ont un delta <2)
#weight = Poids d'Akaike (proba que ça soit le meilleur modèle parmi ceux testé)

TopModels_pres_abs_glmm<-subset(SelectionModels_pres_abs_glmm,delta<2) 
TopModels_pres_abs_glmm
```

#### INTENSITE

```{r}
## Intensité
SelectionModels_intensite_glmm<-MuMIn::dredge(glmm_intensite,rank = "AICc")

TopModels_intensite_glmm<-subset(SelectionModels_intensite_glmm,delta<2) 
TopModels_intensite_glmm
```

## *Verification/validation du modèle choisi*

Verifier si problème de dispersion des données --\> si oui, opter pour modèles quasi

#### PRESENCE ABSENCE

```{r}
## Modèle selectionné pour Presence-absence
ModelSelected_pres_abs_glmm<-glmer(heligmosomoides_polygyrus~richesse_spe_AP_z+(1|numero_ligne),data=t_pres_abs,family=binomial(link="logit"),na.action="na.fail",control=glmerControl(optCtrl=list(maxfun=20000))) 

overdisp.glmer(ModelSelected_pres_abs_glmm) # fonctionne qu'avec GLMM
check_overdispersion(ModelSelected_pres_abs_glmm)

#Si message boundary fit ça veut dire que pas d'effets de l'effet aléatoire donc on peut passer a un GLM ou pas
# Le ratio c'est la dispersion donc on peut voir si sur ou sous dispersion
```

Verification des residus (evaluer la qualite du modele)

```{r}
##Présence-absence
Res<-DHARMa::simulateResiduals(ModelSelected_pres_abs_glmm, n = 250, refit = F, integerResponse = NULL, plot = F, seed = 123) 
plot(Res, rank = TRUE) 
# QQ plot : résidu doivent suivre la droite rouge, ça veut dire que résidus suivent la distribution attendue
  # KS test (Kolmogorov-Smirnov test) : Ce test compare la distribution des résidus avec une distribution théorique. p = 0 signifie que le test a rejeté l'hypothèse nulle (que les résidus suivent une distribution donnée) avec une très forte évidence.
  #Dispersion test : Ce test évalue si la dispersion (ou la variance) des résidus est homogène ou non.p = 0 indique une déviation significative, ce qui signifie qu'il y a une violation de l'hypothèse d'homogénéité de la variance. (homo-hétéroscédasticité)
  #Outlier test : Cherche à identifier les points de données qui sont des outliers dans ton modèle.p = 0 dans ce test signifie qu'il y a une forte preuve statistique que tes données contiennent des outliers.

#residual vs. predicted : on ne doit pas distinguer de structures particulières doivent être distribué aléatoirement (indépendance des résidus)

#### Test de dispersion seul
testDispersion(Res)

#### Test d'hétéroscédasticité
testResiduals(Res)
# 1er c'est test uniformité des résidus
# 2eme c'est outliers
# 3ème c'est test de dispersion (=test hétéro-homoscédasticité)
```

#### INTENSITE

```{r}
## Modèle selectionné pour l'intensité
ModelSelected_intensite_glmm <- glmmTMB::glmmTMB(heligmosomoides_polygyrus ~ habitat1+ poids_z + SMI_z +(1 | numero_ligne), data = t_infectes,family = nbinom2, na.action = na.fail)

check_overdispersion(ModelSelected_intensite_glmm) # --> focntionne pour glmmTMB
```

```{r}
Res<-DHARMa::simulateResiduals(ModelSelected_intensite_glmm, n = 250, refit = F, integerResponse = NULL, plot = F, seed = 123) 
plot(Res, rank = TRUE) 

testDispersion(Res)
testResiduals(Res)
```

## *Test du modele choisi + tests de significativite des variables*

#### PRESENCE ABSENCE

```{r}
## Présence-absence
drop1(ModelSelected_pres_abs_glmm,.~.,test="Chisq")

#ANOVA tient compte positions variables donc pas cool
#drop 1 tient pas compte position variable dans code donc cool
#df = nb modalité de la variable -1
# LRT c'est la valuer de test
#Test si effet significatif de la variable sur le modèle
```

#### INTENSITE

```{r}
## Intensite
car::Anova(ModelSelected_intensite_glmm, type = 2)
```

## *Determiner sens des corrélations et différences entre modalités*

### ——— Variables quantitatives et variables qualitatives à 2 modalités ———-

#### PRESENCE ABSENCE

```{r}
## Présence_absence
summary(ModelSelected_pres_abs_glmm) 

# Compare les modalités donc si plus que deux ne fait pas toutes les comparaisons mais juste avec celui qui est le plus en haut dans ordre alphabétique
# Si estimate est -qqch pour sexeM ça veut dire que les mâles ont une charge + faible que les femelles
# Si estimate ICP est positif veut dire que meilleur état corporel est lié à une augmentation de la charge parasitaire
# Si estimate IgA est positif veut dire que un niveau + élevé d'IgA est associé à une charge parasitiare +  élevée
```

#### INTENSITE

```{r}
## Intensité
summary(ModelSelected_intensite_glmm) 
```

### ——— Post-hoc comparaisons (comparaisons 2 à 2 pour variables à plus de 2 modalités) ———

#### INTENSITE

```{r}
attach(t_infectes)
emmeans::emmeans(ModelSelected_intensite_glmm,pairwise ~ habitat1, type = 'response') #response c'est pour remettre sur l'echelle réelle (c'est du début, donc le nb de paraasite)
detach(t_infectes)
#emmeans : intensité moyennes obtenues
#contrasts : ratios et p_values
```

## *Pourcentage d'explication du modèle (proportion of variation explained by the model in total)*

```{r}
##Presence-absence
MuMIn::r.squaredGLMM(ModelSelected_pres_abs_glmm)
#R2m = part de la varaince expliquée par les effets fixes 
#R2c = part de la variance expliquée par effets fixes + aléatoires
#Donne % de la variance expliquée par le modèle
```

```{r}
## Intensité
MuMIn::r.squaredGLMM(ModelSelected_intensite_glmm)
```

# Graphiques

#### PRESENCE ABSENCE

### *Agents pathogènes bactérien et présence absence de h. polygyrus*

```{r}
ggplot(t_pres_abs, aes(x = as.factor(heligmosomoides_polygyrus), y = richesse_spe_AP)) +
  geom_boxplot(fill = "lightgreen") +
  labs(x = "Présence de *H. polygyrus* (0 = non, 1 = oui)",
       y = "Nombre d'agents pathogènes bactériens",
       title = "Nombre d'agents pathogènes bactériens selon la présence de H. polygyrus*") +
  theme_minimal()
```

#### INTENSITE

### *Plot de l'intensité en fonction du SMI et du poids*

```{r}
## INTENSITE
plot(t_infectes$poids, t_infectes$heligmosomoides_polygyrus,
     xlab = "Poids",
     ylab = "Intensité d'infection par H. polygyrus",
     main = "Distribution de Heligmosomoides polygyrus en fonction du poids",
     pch = 19, col = "darkgreen")
     
mod <- lm(heligmosomoides_polygyrus ~ poids, data = t_infectes)
abline(mod, col = "black", lwd = 2)

plot(t_infectes$SMI, t_infectes$heligmosomoides_polygyrus,
     xlab = "SMI",
     ylab = "Intensité d'infection par H. polygyrus",
     main = "Distribution de H. polygyrus en fonction du SMI",
     pch = 19, col = "darkgreen")
mod_smi <- lm(heligmosomoides_polygyrus ~ SMI, data = t_infectes)
abline(mod_smi, col = "black", lwd = 2)
```

### *Intensité en fonction des catégories paysagères*

```{r}
# Renommer les niveaux du facteur habitat1
t_infectes$habitat1 <- factor(t_infectes$habitat1,
                      levels = c("haie", "feuillus", "pins"),
                      labels = c("Haies", "Îlots de feuillus", "Lisières de pins"))

# Définir les couleurs manuellement
couleurs_habitat <- c("Haies" = "#90EE90",       # vert clair
                      "Îlots de feuillus" = "#006400",   # vert foncé
                      "Lisières de pins" = "#8B4513")       # marron

# Convertir habitat1 en facteur si ce n'est pas déjà fait
t_infectes$habitat1 <- as.factor(t_infectes$habitat1)

ggplot(t_infectes, aes(x = habitat1, y = heligmosomoides_polygyrus, fill = habitat1)) +
  geom_violin(trim = FALSE, color = NA, alpha = 0.5) +  # Pas de contour, pas de boxplot
  geom_jitter(aes(color = habitat1), width = 0.2, size = 2, alpha = 0.7) +  # Points individuels
  scale_fill_manual(values = couleurs_habitat) +
  scale_color_manual(values = couleurs_habitat) +
  labs(
    x = "Catégorie paysagère",
    y = "Intensité d’infection par H. polygyrus",
    title = "Intensité d’infection par H. polygyrus selon la catégorie paysagère"
  ) +
  theme_minimal() +
  theme(legend.position = "none")  # On enlève la légende si pas nécessaire

```

### *Intensité d'infection en fonction du SMI avec courbe prédite par GLMM*

```{r}
# Recode habitat1 et ligne echantillonnage pour coller aux niveaux utilisés dans le modèle
t_infectes$habitat1 <- factor(t_infectes$habitat1,
                              levels = c("Haies", "Lisières de pins", "Îlots de feuillus"),
                              labels = c("haie", "pins", "feuillus"))

t_infectes$numero_ligne <- factor(t_infectes$numero_ligne)
levels(t_infectes$numero_ligne)  # Pour vérifier qu’il y a bien des niveaux

```

```{r}
new_data <- data.frame(
  SMI_z = seq(min(t_infectes$SMI_z, na.rm = TRUE),
                max(t_infectes$SMI_z, na.rm = TRUE),
                length.out = 100)
)

new_data$poids_z <- 0
new_data$habitat1 <- factor("haie", levels = levels(t_infectes$habitat1))

new_data$numero_ligne <- factor(
  rep(levels(t_infectes$numero_ligne)[1], nrow(new_data)),
  levels = levels(t_infectes$numero_ligne)
)
pred <- predict(ModelSelected_intensite_glmm,
                newdata = new_data,
                se.fit = TRUE,
                type = "response",
                re.form = NA)
# Ajouter les colonnes
new_data$fit <- pred$fit
new_data$se <- pred$se.fit

# Remettre l'échelle originale du poids
mean_SMI <- mean(t_infectes$SMI, na.rm = TRUE)
sd_SMI <- sd(t_infectes$SMI, na.rm = TRUE)
new_data$SMI <- new_data$SMI_z * sd_SMI + mean_SMI
```

```{r}
ggplot(t_infectes, aes(x = SMI, y = heligmosomoides_polygyrus)) +
  geom_point(alpha = 0.5, color = "darkgreen") +
  geom_line(data = new_data, 
            aes(x = SMI, y = fit), 
            inherit.aes = FALSE, 
            color = "darkgreen", linewidth = 1.2) +
  geom_ribbon(data = new_data,
              aes(x = SMI, ymin = fit - 1.96 * se, ymax = fit + 1.96 * se),
              inherit.aes = FALSE,
              fill = "darkgreen", alpha = 0.2) +
  labs(
    x = "SMI (indice de masse ajustée)",
    y = "Intensité d'infection par H. polygyrus",
    title = "Effet du SMI sur l'intensité d'infection (GLMM nbinom2)"
  ) +
  theme_minimal()


```

### *Intensité d'infection en fonction du poids avec courbe prédite par GLMM*

```{r}
new_data <- data.frame(
  poids_z = seq(min(t_infectes$poids_z, na.rm = TRUE),
                max(t_infectes$poids_z, na.rm = TRUE),
                length.out = 100)
)

new_data$SMI_z <- 0
new_data$habitat1 <- factor("haie", levels = levels(t_infectes$habitat1))

new_data$numero_ligne <- factor(
  rep(levels(t_infectes$numero_ligne)[1], nrow(new_data)),
  levels = levels(t_infectes$numero_ligne)
)
pred <- predict(ModelSelected_intensite_glmm,
                newdata = new_data,
                se.fit = TRUE,
                type = "response",
                re.form = NA)
# Ajouter les colonnes
new_data$fit <- pred$fit
new_data$se <- pred$se.fit

# Remettre l'échelle originale du poids
mean_poids <- mean(t_infectes$poids, na.rm = TRUE)
sd_poids <- sd(t_infectes$poids, na.rm = TRUE)
new_data$poids <- new_data$poids_z * sd_poids + mean_poids
```

```{r}
ggplot(t_infectes, aes(x = poids, y = heligmosomoides_polygyrus)) +
  geom_point(alpha = 0.5, color = "darkgreen") +
  geom_line(data = new_data, 
            aes(x = poids, y = fit), 
            inherit.aes = FALSE, 
            color = "darkgreen", linewidth = 1.2) +
  geom_ribbon(data = new_data,
              aes(x = poids, ymin = fit - 1.96 * se, ymax = fit + 1.96 * se),
              inherit.aes = FALSE,
              fill = "darkgreen", alpha = 0.2) +
  labs(
    x = "Poids",
    y = "Intensité d'infection par H. polygyrus",
    title = "Intensité d'infection par H. polygyrus en fonction du poids"
  ) +
  theme_minimal()

```
