|                               |
|-------------------------------|
| title: "06_GLMM_S. frederici" |
| utput: html_document          |

## Packages & datasets loading

```{r, include = FALSE}
#install.packages(c("MuMIn","nlme","lme4", "MASS", "car", "RVAideMemoire", "DHARMa", "lmerTest","emmeans))

library(nlme) 
library(MuMIn) 
library(lme4) 
library(MASS) 
library(car) 
library(RVAideMemoire) 
library(DHARMa) 
library(lmerTest)
library(dplyr)
library(emmeans)
library(glmmTMB)
library(performance)
library(car)
library(ggplot2)
library(ggeffects)
```

## Chargement

```{r}
t <-read.csv(here::here("GLMM/data/derived_data/20250522_jd_complet.csv"), sep = ",")

t$habitat1=as.factor(t$habitat1)
t$habitat2=as.factor(t$habitat2)
```

## Pourcentage de mulot infectés par S. frederici

```{r}
t %>%
  dplyr::count(syphacia_frederici>0)%>%
  mutate(pourcentage = n / sum(n) * 100)
```

# GLMM

Selon règle empirique, il faut minimum 10 observations par paramètres pour que la capacité d'estimation du GLM soit pas trop mauvaise. Sachant que v quati compte pour un paramètre chacune et que v quali compte K-1 paramètres, avec K nombre de modalités de la variable

#### PRESENCE-ABSENCE

```{r}
##### PRESENCE ABSENCE

##GLMM avec données 1/0 
##Transformation jeu de donnees en presence-absence
t_pres_abs <- t
colonnes_parasites <- c("syphacia_stroma", "heligmosomoides_polygyrus", "hymenolepis_hiberna","syphacia_frederici", "hydatigera_parva","aspiculuris_tetraptera","skrjabinotaenia_lobata", "trichuris")

t_pres_abs[colonnes_parasites] <- lapply(t_pres_abs[colonnes_parasites], function(x) ifelse(x > 0, 1, 0))

### Combien de fois chaque ligne
table(t_pres_abs$numero_ligne)
```

```{r}
#centrer-réduire pour que toutes les varaibles soient sur la même base
t_pres_abs$SMI_z <- scale(t_pres_abs$SMI)        
t_pres_abs$richesse_spe_AP_z <- scale(t_pres_abs$richesse_spe_AP)
t_pres_abs$poids_z <- scale(t_pres_abs$poids)
```

```{r}
### GLMMM
glmm_pres_abs <- glmmTMB(syphacia_frederici ~ sexe + poids_z + SMI_z + habitat1 +richesse_spe_AP_z + (1 | numero_ligne),data = t_pres_abs,family = binomial(link = "logit"),na.action = na.fail)
```

```{r}
 table(t_pres_abs$habitat1, t_pres_abs$syphacia_frederici) # effectif de S. frederici en fonction des catégories paysagères
```

#### INTENSITE

```{r}
##### INTENSITE

##Transformation jeu de données en intensité
# Garder uniquement les individus chez qui heligmosomoides_polygyrus > 0
t_infectes <- subset(t, syphacia_frederici > 0)

### Combien de fois chaque ligne
table(t_infectes$numero_ligne)

### Scale
t_infectes$SMI_z <- scale(t_infectes$SMI)        
t_infectes$richesse_spe_AP_z <- scale(t_infectes$richesse_spe_AP)
t_infectes$poids_z <- scale(t_infectes$poids)

```

```{r}
# Distribution intenisté
#Graph 1
plot(t_infectes$syphacia_frederici, 1:nrow(t_infectes),
     xlab = "Nombre de syphacia_frederici",
     ylab = "Index des rongeurs",
     main = "Nuage de points : distribution de syphacia_frederici",
     pch = 19, col = "blue")


# Graph 2
# Compter le nombre de rongeurs pour chaque nombre de H. polygyrus
t_infectes_count <- t_infectes %>%
  group_by(syphacia_frederici) %>%
  summarise(n_rongeurs = n())
ggplot(t_infectes_count, aes(x = syphacia_frederici, y = n_rongeurs)) +
  geom_col(fill = "steelblue") +
  labs(
    x = "Nombre de syphacia_frederici",
    y = "Nombre de rongeurs infectés",
    title = "Distribution du nombre de syphacia_frederici par rongeur"
  ) +
  theme_minimal()
```

```{r}
##Enlever individus qui ont plus de 150 syphacia_frederici
t_infectes <- subset(t_infectes, syphacia_frederici < 150)
# sans les enlever on arrive pas à faire un modèle qui converge ou alors R² beaucoup trop élevé pour le contexte
```

```{r}
### GLMM avec donnees intensite
glmm_intensite<-glmer(syphacia_frederici~sexe+poids_z+richesse_spe_AP_z+SMI_z+habitat1+(1|code_rongeur),data=t_infectes,family=poisson(link="log"),na.action="na.fail",control=glmerControl(optimizer = "bobyqa", optCtrl = list(maxfun = 20000)))

```

## *Selection de modeles*

#### PRESENCE ABSENCE

```{r}
## Présences-absences
SelectionModels_pres_abs_glmm<-MuMIn::dredge(glmm_pres_abs,rank = "AICc")

#logLik = vraisemblance du modèle (+ proche de 0 = meilleur(je crois))
#delta = différence d'AICc par rapport au meilleure modèle (souvent on considère que les modèle qui ont un delta <2)
#weight = Poids d'Akaike (proba que ça soit le meilleur modèle parmi ceux testé)

TopModels_pres_abs_glmm<-subset(SelectionModels_pres_abs_glmm,delta<2) 
TopModels_pres_abs_glmm
```

#### INTENSITE

```{r}
## Intensité
SelectionModels_intensite_glmm<-MuMIn::dredge(glmm_intensite,rank = "AICc")

TopModels_intensite_glmm<-subset(SelectionModels_intensite_glmm,delta<2) 
TopModels_intensite_glmm
```

## *Verification/validation du modèle choisi*

Verifier si problème de dispersion des données --\> si oui, opter pour modèles quasi

#### PRESENCE ABSENCE

```{r}
## Presence-absence
ModelSelected_pres_abs_glmm <- glmmTMB(syphacia_frederici ~ habitat1 + (1 | numero_ligne),data = t_pres_abs,family = binomial(link = "logit"),na.action = na.fail)

check_overdispersion(ModelSelected_pres_abs_glmm)
#Si message boundary fit ça veut dire que pas d'effets de l'effet aléatoire donc on peut passer a un GLM ou pas
# Le ratio c'est la dispersion donc on peut voir si sur ou sous dispersion
```

Verification des residus (evaluer la qualite du modele)

```{r}
##Présence-absence

Res<-DHARMa::simulateResiduals(ModelSelected_pres_abs_glmm, n = 250, refit = F, integerResponse = NULL, plot = F, seed = 123) 
plot(Res, rank = TRUE) 
# QQ plot : résidu doivent suivre la droite rouge, ça veut dire que résidus suivent la distribution attendue
  # KS test (Kolmogorov-Smirnov test) : Ce test compare la distribution des résidus avec une distribution théorique. p = 0 signifie que le test a rejeté l'hypothèse nulle (que les résidus suivent une distribution donnée) avec une très forte évidence.
  #Dispersion test : Ce test évalue si la dispersion (ou la variance) des résidus est homogène ou non.p = 0 indique une déviation significative, ce qui signifie qu'il y a une violation de l'hypothèse d'homogénéité de la variance. (homo-hétéroscédasticité)
  #Outlier test : Cherche à identifier les points de données qui sont des outliers dans ton modèle.p = 0 dans ce test signifie qu'il y a une forte preuve statistique que tes données contiennent des outliers.

#residual vs. predicted : on ne doit pas distinguer de structures particulières doivent être distribué aléatoirement (indépendance des résidus)

#### Test de dispersion seul
testDispersion(Res)

#### Test d'hétéroscédasticité
testResiduals(Res)
# 1er c'est test uniformité des résidus
# 2eme c'est outliers
# 3ème c'est test de dispersion (=test hétéro-homoscédasticité)
```

#### INTENSITE

```{r}
## Intensité
ModelSelected_intensite_glmm <-glmer(syphacia_frederici~SMI_z+(1|code_rongeur),data=t_infectes,family=poisson(link="log"),na.action="na.fail",control=glmerControl(optimizer = "bobyqa", optCtrl = list(maxfun = 20000)))

check_overdispersion(ModelSelected_intensite_glmm)
```

Verification des residus (evaluer la qualite du modele)

```{r}
## Intensité
Res<-DHARMa::simulateResiduals(ModelSelected_intensite_glmm, n = 250, refit = F, integerResponse = NULL, plot = F, seed = 123) 
plot(Res, rank = TRUE) 

testDispersion(Res)
testResiduals(Res)
```

## *Test du modele choisi + tests de significativite des variables*

#### PRESENCE ABSENCE

```{r}
## Présence-absence
car::Anova(ModelSelected_pres_abs_glmm, type = 2)
#ANOVA tient compte positions variables donc pas cool
#drop 1 tient pas compte position variable dans code donc cool
#df = nb modalité de la variable -1
# LRT c'est la valuer de test
#Test si effet significatif de la variable sur le modèle

```

#### INTENSITE

```{r}
## Intensite
drop1(ModelSelected_intensite_glmm,.~.,test="Chisq")
```

## *Determiner sens des corrélations et différences entre modalités*

### ———– Variables quantitatives et variables qualitatives à 2 modalités ———–

#### INTENSITE

```{r}
## Intensité
summary(ModelSelected_intensite_glmm) 
```

## *Pourcentage d'explication du modèle (proportion of variation explained by the model in total)*

#### PRESENCE ABSENCE

```{r}
##Presence-absence
performance::r2(ModelSelected_pres_abs_glmm)
```

#### INTENSITE

```{r}
## Intensité
MuMIn::r.squaredGLMM(ModelSelected_intensite_glmm)
```

# Graphiques

#### INTENSITE

#### *Plot de l'intensité en fonction du SMI*

```{r}
plot(t_infectes$syphacia_frederici, t_infectes$SMI,
     xlab = "Intensité d'infection par S. frederici",
     ylab = "SMI",
     main = "Distribution de S. frederici en fonction du SMI",
     pch = 19, col = "darkgreen")

```

#### *Plot de l'intensité en fonction de la catégorie paysagère*

```{r}
# Renommer les niveaux du facteur habitat1
t_infectes$habitat1 <- factor(t_infectes$habitat1,
                      levels = c("haie", "feuillus", "pins"),
                      labels = c("Haies", "Îlots de feuillus", "Lisières de pins"))

# Définir les couleurs manuellement
couleurs_habitat <- c("Haies" = "#90EE90",       # vert clair
                      "Îlots de feuillus" = "#006400",   # vert foncé
                      "Lisières de pins" = "#8B4513")       # marron

# Convertir habitat1 en facteur si ce n'est pas déjà fait
t_infectes$habitat1 <- as.factor(t_infectes$habitat1)

ggplot(t_infectes, aes(x = habitat1, y = syphacia_frederici, fill = habitat1)) +
  geom_violin(trim = FALSE, color = NA, alpha = 0.5) +
  geom_jitter(aes(color = habitat1), width = 0.2, size = 2, alpha = 0.7) +
  scale_fill_manual(values = couleurs_habitat) +
  scale_color_manual(values = couleurs_habitat) +
  scale_x_discrete(drop = FALSE) +  # <-- cette ligne est la clé
  labs(
    x = "Catégorie paysagère",
    y = "Intensité d’infection par S. frederici",
    title = "Intensité d’infection par S. frederici selon la catégorie paysagère"
  ) +
  theme_minimal() +
  theme(legend.position = "none")

```

### *Intensité d'infection en fonction du SMI avec courbe prédite par GLMM*

```{r}
# Obtenir les prédictions sur l’échelle de réponse avec intervalles de confiance
# ggpredict gère très bien les modèles mixtes
pred_df <- ggpredict(ModelSelected_intensite_glmm, terms = "SMI_z", type = "fixed")

# Revenir aux vraies valeurs de SMI
# Récupérer les attributs de centrage et d’échelle du scale()
SMI_scaled <- scale(t_infectes$SMI)
t_infectes$SMI_z <- as.numeric(SMI_scaled)

SMI_mean <- attr(SMI_scaled, "scaled:center")
SMI_sd <- attr(SMI_scaled, "scaled:scale")

pred_df <- pred_df %>%
  mutate(SMI = x * SMI_sd + SMI_mean)  # transformation inverse

# Ajouter la vraie valeur de SMI aux données originales
t_infectes$SMI <- t_infectes$SMI_z * SMI_sd + SMI_mean

# Tracer le graphique
ggplot() +
  geom_jitter(data = t_infectes, aes(x = SMI, y = syphacia_frederici), 
              width = 0.1, height = 0.1, alpha = 0.5, color = "gray40") +
  geom_line(data = pred_df, aes(x = SMI, y = predicted), color = "blue", size = 1) +
  geom_ribbon(data = pred_df, aes(x = SMI, ymin = conf.low, ymax = conf.high), 
              alpha = 0.2, fill = "blue") +
  labs(
    x = "SMI (valeurs réelles)",
    y = "Intensité d'infection (Syphacia frederici)",
    title = "Relation entre SMI réel et intensité d'infection (GLMM)"
  ) +
  theme_minimal()

```

```{r}
# Séquence SMI sur toute la plage
SMI_seq <- seq(min(t_infectes$SMI), max(t_infectes$SMI), length.out = 100)

# Transformation en SMI_z
SMI_z_seq <- (SMI_seq - SMI_mean) / SMI_sd

# Nouvelle dataframe pour prédiction
newdata <- data.frame(SMI_z = SMI_z_seq, code_rongeur = NA)

# Prédictions sur l’échelle du lien avec erreur-type
pred <- predict(ModelSelected_intensite_glmm, newdata = newdata, re.form = NA, se.fit = TRUE)

# Calcul des bornes IC sur échelle lien
crit_val <- 1.96
link_fit <- pred$fit
link_se <- pred$se.fit

link_low <- link_fit - crit_val * link_se
link_high <- link_fit + crit_val * link_se

# Transformation inverse (exponentielle) pour counts et IC
pred_df_full <- data.frame(
  SMI = SMI_seq,
  predicted = exp(link_fit),
  conf.low = exp(link_low),
  conf.high = exp(link_high)
)

# Graphique avec IC
ggplot() +
  geom_jitter(data = t_infectes, aes(x = SMI, y = syphacia_frederici),
              width = 0.1, height = 0.1, alpha = 0.5, color = "darkgreen") +
  geom_line(data = pred_df_full, aes(x = SMI, y = predicted), color = "darkgreen", size = 1) +
  geom_ribbon(data = pred_df_full, aes(x = SMI, ymin = conf.low, ymax = conf.high),
              fill = "darkgreen", alpha = 0.2) +
  labs(
    x = "SMI",
    y = "Intensité d'infection par Syphacia frederici",
    title = "Intensité d'infection en fonction du SMI"
  ) +
  theme_minimal()

```
