---
---
---

|                                       |
|---------------------------------------|
| title: "04_script_GLM_pour_apprendre" |
| utput: html_document                  |

# —————————————————————————

# GLMM richesse parasitaire

# —————————————————————————

## Packages & datasets loading

```{r}
#install.packages(c("MuMIn","nlme","lme4", "MASS", "car", "RVAideMemoire", "DHARMa", "lmerTest","emmeans))

library(nlme) 
library(MuMIn) 
library(lme4) 
library(MASS) 
library(car) 
library(RVAideMemoire) 
library(DHARMa) 
library(lmerTest)
library(dplyr)
library(emmeans)
library(ggplot2)
library(glmmTMB)
library(performance)
library(car)
```

## Chargement

```{r}
t <-read.csv(here::here("GLMM/data/derived_data/20250522_jd_complet.csv"), sep = ",")

t$habitat1=as.factor(t$habitat1)
t$habitat2=as.factor(t$habitat2)
```

```{r}
colonnes_parasites <- c("syphacia_stroma", "heligmosomoides_polygyrus", "hymenolepis_hiberna","syphacia_frederici","hydatigera_parva","aspiculuris_tetraptera","skrjabinotaenia_lobata", "trichuris")

t$richesse <- rowSums(t[, colonnes_parasites] > 0, na.rm = TRUE)

t %>%
  dplyr::count(richesse>0)%>%
  mutate(pourcentage = n / sum(n) * 100)
```

# GLMM

Selon règle empirique, il faut minimum 10 observations par paramètres pour que la capacité d'estimation du GLM soit pas trop mauvaise. Sachant que v quati compte pour un paramètre chacune et que v quali compte K-1 paramètres, avec K nombre de modalités de la variable

```{r}
##### 

t_infectes <- subset(t, richesse > 0)
### Combien de fois chaque ligne
table(t_infectes$numero_ligne)

### Scale
t_infectes$SMI_z <- scale(t_infectes$SMI)        
t_infectes$richesse_spe_AP_z <- scale(t_infectes$richesse_spe_AP)
t_infectes$poids_z <- scale(t_infectes$poids)



```

```{r}
# Distribution intenisté
#Graph 1
plot(t_infectes$richesse, 1:nrow(t_infectes),
     xlab = "Richesse spécifique parasitaire",
     ylab = "Index des rongeurs",
     main = "Nuage de points : distribution de la richesse spécifique parasitaire",
     pch = 19, col = "blue")


# Graph 2
# Compter le nombre de rongeurs pour chaque nombre de richesse
t_infectes_count <- t_infectes %>%
  group_by(richesse) %>%
  summarise(n_rongeurs = n())
ggplot(t_infectes_count, aes(x = richesse, y = n_rongeurs)) +
  geom_col(fill = "steelblue") +
  labs(
    x = "Richesse spécifique parasitaire",
    y = "Nombre de rongeurs infectés",
    title = "Distribution du nombre de la ichesse spécifique parasitaire"
  ) +
  theme_minimal()

```

```{r}
#Test en commepoisson car soudispersion avec poisson

glmm_intensite <- glmmTMB::glmmTMB(richesse ~ sexe + poids_z + SMI_z + habitat1 + richesse_spe_AP_z + (1 | numero_ligne), data = t_infectes, family = compois(),na.action = na.fail)
```

## *Selection de modeles*

```{r}
## Intensité
SelectionModels_intensite_glmm<-MuMIn::dredge(glmm_intensite,rank = "AICc")

TopModels_intensite_glmm<-subset(SelectionModels_intensite_glmm,delta<2) 
TopModels_intensite_glmm
```

## *Verification/validation du modèle choisi*

Verifier si problème de dispersion des données --\> si oui, opter pour modèles quasi

```{r}
## Intensité
ModelSelected_intensite_glmm <- glmmTMB::glmmTMB(richesse ~  poids_z +SMI_z+ (1 | numero_ligne), data = t_infectes, family = compois(),na.action = na.fail)

performance::check_overdispersion(ModelSelected_intensite_glmm) # --> focntionne pour glmmTMB

```

Verification des residus (evaluer la qualite du modele)

```{r}
Res<-DHARMa::simulateResiduals(ModelSelected_intensite_glmm, n = 250, refit = F, integerResponse = NULL, plot = F, seed = 123) 
plot(Res, rank = TRUE) 

testDispersion(Res)
testResiduals(Res)
```

## *Test du modele choisi + tests de significativite des variables*

```{r}
car::Anova(ModelSelected_intensite_glmm, type = 2)

```

## *Determiner sens des corrélations et différences entre modalités*

### *Variables quantitatives et variables qualitatives à 2 modalités*

```{r}
## Intensité
summary(ModelSelected_intensite_glmm) 
```

## *Pourcentage d'explication du modèle (proportion of variation explained by the model in total)*

```{r}
## Intensité
MuMIn::r.squaredGLMM(ModelSelected_intensite_glmm)
#R2m = part de la varaince expliquée par les effets fixes 
#R2c = part de la variance expliquée par effets fixes + aléatoires
#Donne % de la variance expliquée par le modèle
```

# Graphiques

#### *Richesse spécifique en helminthes en fonction du poids*

```{r}
# Charge ggplot2 si ce n'est pas déjà fait
library(ggplot2)

# Graphique : poids en abscisse, richesse spécifique en ordonnée
ggplot(data = t, aes(x = poids, y = richesse)) +
  geom_point() +  # Points individuels
  geom_smooth(method = "lm", se = TRUE, color = "darkgreen") +  # Régression linéaire
  labs(
    title = "Relation entre le poids de l'hôte et la richesse spécifique en helminthes",
    x = "Poids de l'hôte",
    y = "Richesse spécifique en helminthes"
  ) +
  theme_minimal()

```

#### *Richesse spécifique en helminthes en fonction du poids avec courbe prédite pas GLMM*

```{r}
# Créer une séquence de poids centrés-réduits (poids_z)
new_data <- data.frame(
  poids_z = seq(min(t_infectes$poids_z, na.rm = TRUE),
                max(t_infectes$poids_z, na.rm = TRUE),
                length.out = 100)
)

# Fixer les autres variables du modèle (SMI_z ici) à leur moyenne
new_data$SMI_z <- 0  # moyenne de SMI_z (car centrée)
new_data$numero_ligne <- NA  # pour ignorer l'effet aléatoire

# Prédictions avec intervalle de confiance
pred <- predict(ModelSelected_intensite_glmm, newdata = new_data, se.fit = TRUE, type = "response")

# Ajouter les prédictions au data.frame
new_data$richesse_pred <- pred$fit
new_data$richesse_se <- pred$se.fit

# Revenir à l'échelle originale du poids (si tu veux l'afficher sur l'axe x)
mean_poids <- mean(t_infectes$poids, na.rm = TRUE)
sd_poids <- sd(t_infectes$poids, na.rm = TRUE)
new_data$poids <- new_data$poids_z * sd_poids + mean_poids

##Graphique
ggplot(data = t_infectes, aes(x = poids, y = richesse)) +
  geom_point(alpha = 0.5) +
  geom_line(data = new_data, aes(x = poids, y = richesse_pred), color = "darkgreen", linewidth = 1.2) +
  geom_ribbon(data = new_data,
              aes(x = poids,
                  ymin = richesse_pred - 1.96 * richesse_se,
                  ymax = richesse_pred + 1.96 * richesse_se),
              inherit.aes = FALSE, fill = "darkgreen", alpha = 0.2) +
  labs(
    title = "Courbe prédite par le GLMM",
    x = "Poids de l'hôte",
    y = "Richesse spécifique"
  ) +
  theme_minimal()


```
